臺灣臺北地方法院刑事判決　　　　　　　94年度易字第1141號
公　訴　人　臺灣臺北地方法院檢察署檢察官
被　　　告　乙○
上列被告因妨害名譽案件，經檢察官提起公訴（94年度調偵字第
132號），本院判決如下：
    主  文
乙○散布文字，指摘足以毀損他人名譽之事，處拘役參拾日，如
易科罰金，以佰元折算壹日。
    事  實
一、乙○於民國九十二年十二月二十四日以瑞源清潔股份有限公
    司（下稱瑞源公司）名義，標得臺北縣新店市公所（下稱新
    店市公所）之「購置十二立方米壓縮式垃圾車貳輛」採購案
    。但因新店市公司收到以達見綜合工業股份有限公司（下稱
    達見公司）名義出具之異議書函指：瑞源公司之投標資格不
    合規定。新店市公所認有必要先確認瑞源公司營業項目，是
    否符合投標資格，乃依續行文經濟部商業司、行政院公共工
    程委員會、臺北縣政府採購中心、桃園縣政府等單位查詢，
    致前開採購案延宕遲未能完成簽約。但乙○見工採購合約遲
    遲未簽定合約，擔心因鋼鐵價格飛漲，利潤先因而劇減外，
    更憂心如未能於得標後二個月內完成簽約手續，其已支付之
    工程保證金六十八萬元有遭新店市所沒收之虞，所為投資將
    血本無歸，乙○自行推論遲未簽約係因甲○○作梗，在急迫
    心情下，竟意圖散布於眾，基於妨害甲○○名譽之故意，先
    於九十三年二月十七日下午四時許，在新店市公所市長室內
    ，向在場之新店市市長曾正和、市○○道安會報秘書楊崇石
    、市民代表鄒元中及應其通知備妥採訪設備而前往之東森新
    聞臺記者二名（姓名年籍均不詳）等人，以由新聞臺記者採
    訪之方式，公然並無依據卻指摘其上開採購案遭擱置延宕遲
    未能簽約發包，係因新店市公所主任秘書甲○○向其索取回
    扣新臺幣（下同）一百五十萬元未果所致。繼之接續於同年
    月二十一日將其所書寫製作內有：二月初林口鄉長請鄉民喝
    春酒，席上我訴出新店市公所主任秘書百般找麻煩阻擋我合
    約口水，給席上各代表親友聽，其中有位周姓友人說與主任
    秘書吳嘉很熟，他熱心幫我協調，我私下答應如果主任秘書
    肯蓋章，給三十萬，協調人給二十萬走路費，幾天後，他來
    電話說一百五十萬才行得通，我回答嚴重虧本，免談，法院
    見等不實文字內容之得標過程報告書，散布給新店市長曾正
    和、政風室主任毛主任、調查局北部調查站、東森新聞臺記
    者等人，藉以傳述散布甲○○利用市公所之垃圾車採購案向
    得標廠商索取不當回扣之足以詆毀貶抑甲○○之名譽之不實
    言論。
二、案經甲○○訴由臺灣臺北地方法院檢察署檢察官偵查起訴。
　　理　由
一、訊據被告乙○坦承於九十三年二月十七日下午四時許，在新
    店市公所市長室內，向當時在場之新店市市長曾正和、市○
    ○道安會報秘書楊崇石、市民代表鄒元中及應其通知備妥採
    訪設備而前往之東森新聞臺記者二名（姓名年籍均不詳）等
    人，以由新聞臺記者採訪之方式，向在場人員訴說上開採購
    案遭擱置延宕遲未能簽約發包，係因新店市公所主任秘書甲
    ○○要求收取回扣一百五十萬元未果所致。再於同年月二十
    一日將其所書寫製作內有上開文字內容之得標過程報告書給
    新店市長曾正和、政風室主任毛主任、調查局北部調查站、
    東森新聞臺記者等人，以及告訴人甲○○未曾親自向其要求
    支付回扣一百五十萬元之事實不諱，惟矢口否認有何誹謗之
    犯行，辯稱：沒有要誹謗告訴人甲○○的意思，是姓名年籍
    不詳綽號「阿芳」、「阿明」之朋友告知伊告訴人甲○○要
    索回扣一百五十萬元，伊見採購遭延宕已近二個月的合約期
    限，擔心已付之保證金六十八萬元遭到沒收，為求自保才會
    帶記者至新店市公所市長室內對市長提出上開事情，又製作
    報告書亦係應政風室毛主任之要求而作的回覆云云。惟查：
  (一)按被告以外之人於審判外之言詞或書面陳述，除法律另有規
    定者外，不得作為證據，刑事訴訟法第一百五十九條第一項
    固有明定。惟依同法第一百五十九條之一第二項規定：被告
    以外之人於偵查中向檢察官所為之陳述，除顯有不可信之情
    況者外，得為證據。此外，被告以外之人於審判外之陳述，
    雖不符刑事訴訟法第一百五十九條之一至之四之規定，而經
    當事人於審判序同意作為證據法院認為適當者，亦得為證據
    ，又其當事人、代理人或辯護人於法院調查證據時，知有第
    一百五十九條第一項不得為證據之情形，而未於言詞辯論終
    結前聲請異議者，視為有前項之同意，同法第一百五十九條
    之五亦有明定。本件證人曾正和、楊崇石、鄒元中、周清彬
    、羅健福、鄭祺耀等人雖未於本院審理時到庭作證，惟其等
    於偵查中向檢察官所為之證詞，核與被告之自白內容相符，
    並無不可信之情況，是依上開規定，得作為本案認定事實所
    依憑之證據，核先敘明。
  (二)被告於九十三年二月十七日在新店市公所市長市向上述人員
    公然指摘上開採購案遭擱置延宕遲未能簽約發包，係因新店
    市公所主任秘書甲○○要求收取回扣一百五十萬元未果所致
    一情，業據被告自白不諱，已如前述，核與證人鄒元中於偵
    查中結證：「（指二月十七日在市長室內）被告提到市公所
    垃圾車的採購案拖延很久了，一直無法訂約，．．．被告說
    他得標後一直沒辦法簽約，他說主秘有索賄。」等語（參偵
    字第一五二二八號卷第六十四頁）、及證人楊崇石於偵查中
    結證：「我當時也在場，乙○帶東森記者二人由市民代表鄒
    元中引見市長。」、「他跟市長說，這個案子會拖那麼久是
    因為有人告訴他，主秘要收紅包，才要跟他簽約。」、「市
    長有問被告是誰說主秘要收紅包，但是被告不講。」等語（
    參調偵字第一三二號卷第十一頁），及證人曾正和於警詢時
    所述：被告於上開時、地召集東森新聞媒體二人及民意代表
    一人，以公開採訪方式，指主任秘書收取回扣一百五十萬元
    等語（參偵字第一五二二八號卷第三十一頁）之情節相符，
    堪信被告上開出於任意性之自白核與事實相符，可以採信。
    又被告於同年月二十一日將其所書寫製作含有上述內容之得
    標過程報告書，交付予新店市長曾正和、政風市毛主任、東
    森新聞臺等人一節，亦據被告自白不諱，並有得標報告書一
    份附卷可參（參偵字第一五二二八號卷第四十六頁），自亦
    堪信被告此部分所為之自白，核亦與事實相符。是被告於上
    開時、地，接續以言詞及文字散布其上開採購案延宕遲未簽
    約係因告訴人甲○○向其索取回扣一百五十萬元之事實，可
    堪認定。
  (三)被告雖執上詞置辯。惟查，被告自承告訴人甲○○未曾親自
    向其要求支付一百五十萬元之回扣，已如前述，而被告始終
    無法提出其所指之「阿芳」、「阿明」二人之真實年籍及住
    居處所，供本院查證，並稱：找不到該二人等語（參本院九
    十四年十月二十日審判筆錄），是被告上開所辯：是「阿明
    」、「阿芳」二人告知伊告訴人甲○○要求索取回扣一百五
    十萬元云云，即乏實據。又被告於得標過程報告書中記載：
    周姓友人說與主任秘書甲○○很熟，他熱心幫我協調，我私
    下答應如果主任秘書肯蓋章，給三十萬，協調人給二十萬走
    路費，幾天後，他來電話說一百五十萬才行得通，我回答嚴
    重虧本，免談等內容。經查，被告所指之周姓友人即證人周
    清彬，惟證人周清彬於偵查中曾到庭結證稱：去年二月在宮
    裡聚餐，不是鄉長請鄉民吃飯，被告也有來，有聽被告說新
    店市公所跟他之間的事情，但伊不懂，所以沒有注意聽他說
    什麼，也沒有跟被告說過和主秘甲○○很熟，被告也沒有跟
    伊說過「如果主秘肯蓋章給三十萬，協調人給二十萬走路費
    」的話，伊也沒有打電話跟被告說「要一百五十萬才行得通
    」，伊不了解被告標垃圾車的事，當天也沒有談這個事情，
    伊也不認識主秘等語在案（參調偵字第一三二號卷第二十、
    二十一頁），因此，被告於上開報告書所載之上述內容，亦
    無任何證據證明確為事實。
  (四)被告雖另辯稱其無誹謗告訴人甲○○之犯意，報告書是依政
    風室毛主任的要求而製作云云。惟查，告訴人甲○○係一公
    務人員，被告在無任何具體事證之情況下，即通知媒體記者
    備妥採訪設備，至新店市公所市長室內，以公開採訪方式，
    公然指陳告訴人甲○○索取回扣一百五十萬未果，以致其採
    購案延宕無法簽約云云，自足以使人對告訴人甲○○之公務
    員操守產生懷疑，而損害於告訴人之名譽，其有誹謗告訴人
    之犯意甚明。又得標過程報告書縱係依政風室主任之要求製
    作，但被告在其內記載上述之非事實事項，並將之交給媒體
    記者，作為媒體報導之題材，其有散布上開不實報告書內容
    之犯意至為顯然，所辯只是依政風室主任之指示而製作，無
    誹謗之犯意云云，為卸責之詞，不足採信。
  (五)按言論自由為人民之基本權利，憲法第十一條有明文保障，
    國家應給予最大限度之維護，俾其實現自我、溝通意見、追
    求真理及監督各種政治或社會活動之功能得以發揮。惟為兼
    顧對個人名譽、隱私及公共利益之保護，法律尚非不得對言
    論自由依其傳播方式為合理之限制，以平衡個人名譽之保護
    。惟如能證明其為真實者不罰，刑法第三百十條第三項前段
    亦有明定。而依司法院大法官會議八十九年七月七日釋字第
    五０九號解釋，指摘或傳述誹謗事項之行為人，雖非必須自
    行證明其言論內容確屬真實，始能免於刑責。但至少行為人
    所提證據資料，須足以認為行為人有相當理由確信其為真實
    者始得免責。但本件被告始終無法提出任何證據資料證明其
    有相當理由確信確有「新店市公所主任秘書甲○○要求收取
    回扣一百五十萬元」之事實存在，自無從依上開規定予以免
    責。
  (六)綜合上述，本件被告在無任何具體事證之情況下，在九十三
    年二月十七日即通知東森新聞臺記者備妥採訪設備至新店市
    公所市長室，以公開採訪方式，向在場之市長曾正和、記者
    等人，指摘告訴人甲○○要求索取回扣一百五十萬元之不實
    事項，其有將上開不實事項散布於眾之意圖至明。被告繼而
    再於同月二十一日散布內含有同樣不實內容之報告書予東森
    新聞臺及市長等人，使人認為告訴人甲○○有索取回扣一百
    五十萬元之情形，而對告訴人甲○○之公務員操守產生懷疑
    ，自足以損害於告訴人甲○○之名譽。從而，本件被告誹謗
    之犯行，事證證明確，洵堪認定。
  (七)至於被告雖請求傳訊證人蔡其雍、鄭其耀、羅建福等人到庭
    作證，證明達見公司根本未向新店市公所提出異議，卷內之
    異議書函係他人冒名出具等情。惟查，縱以達見公司名義製
    作之異議書函非為達見公司所授權提出，亦僅是新店市公所
    遭人以偽造之異議書函矇騙，而向上述各單位行文函查，造
    成本件採購案簽約延宕，雖可能因此損害於得標之瑞源公司
    ，但此亦僅是瑞源公司得否據以向偽造之人求償之民事問題
    而已，與本件被告是否在未經任何查證，亦無任何證據之情
    況下，散布上開誹謗告訴人甲○○之言詞及文字，而犯本案
    誹謗之罪並無關連。況且，證人鄭祺耀及羅健福二人於偵查
    中均曾到庭，證人鄭祺輝證稱：不知公司有無參與投標等語
    ，另證人羅健福則證稱：提出異議的原因是公司業務的個人
    主張，公司不知情，也沒有參與此事等語（參調偵字第一三
    二號卷第二十頁），是上開證人均無傳訊之必要，附此敘明
    。
二、核被告所為，係犯刑法第三百十條第二項之加重誹謗罪。被
    告先後於二月十七日及二月二十一日分別以言詞及文字散布
    上開不實事項指摘告訴人，係基於同一誹謗之犯意，所為數
    個接續之動作，為接續犯之單純一罪。爰審酌被告係因所得
    標之採購案遲遲未能完成簽約，擔心所投入之保證金遭沒收
    ，將血本無歸之急迫心情下，因而未經詳慮犯下本罪，其犯
    後對於散布言詞之文字之過程均坦白承認，犯罪後之態度尚
    稱良好等一切情狀，量處如主文所示之刑，並諭知易科罰金
    之折算標準。被告用以散布誹謗言論之得標過程報告書，均
    已分別送予新店市市長曾正和等人，已非被告所有之物，爰
    不另為沒收之諭知，附此敘明。
據上論斷，應依刑事訴訟法第二百九十九條第一項前段，刑法第
三百十條第二項、第四十一條第一項前段、罰金罰鍰提高標準條
例第一條前段、第二條，判決如主文。
本案經檢察官張志全到庭執行職務。
中　　華　　民　　國　　94　　年　　11　　月　　3 　　日
                      刑事第四庭  審判長法  官  劉慧芬
                                     　 法  官  郭惠玲
                                        法  官  李桂英
上正本證明與原本無異。
如不服本判決，應於判決送達後十日內，向本院提出上訴狀。
                                        書記官  黃鈴容
中　　華　　民　　國　　94　　年　　11　　月　　3 　　日
附錄本案論罪科刑法條全文：
中華民國刑法第三百十條(誹謗罪)
意圖散布於眾，而指摘或傳述足以毀損他人名譽之事者，為誹謗
罪，處一年以下有期徒刑、拘役或五百元以下罰金。
散布文字、圖畫犯前項之罪者，處二年以下有期徒刑、拘役或一
千元以下罰金。對於所誹謗之事，能證明其為真實者，不罰。但
涉於私德而與公共利益無關者，不在此限。
